臺灣臺中地方法院民事判決
111年度訴字第137號
原      告  王勝豐  
訴訟代理人  潘思澐律師
被      告  許應富  

            謝孟翰  


共      同
訴訟代理人  賴俊維律師
上列當事人間請求損害賠償事件，原告提起刑事附帶民事訴訟，
經本院刑事庭裁定移送前來（110年度附民字第1164號），本院
於民國111年4月28日言詞辯論終結，判決如下：
    主      文
原告之訴及假執行之聲請均駁回。
    事實及理由
一、原告主張：被告許應富為臺中市○○區○○路0段000號中友生活
    家社區（下稱系爭社區）第25屆管理委員會（下稱管委會）
    主任委員，被告謝孟翰則為系爭社區住戶。原告曾代理中友
    百貨股份有限公司（下稱中友百貨）處理世界健身中心進駐
    系爭社區而與該社區管委會有糾紛，原告所涉毀損文書案件
    ，經臺灣臺中地方檢察署檢察官以109年度偵字第37394號提
    起公訴，詎被告2人竟於110年2月9日14時許，在系爭社區電
    梯公布欄及騎樓張貼載有「被告王勝豐住臺中市南屯區河南
    路」、「王勝豐係中友百貨之員工」等個人資料之上開起訴
    書（下稱系爭起訴書），侵害原告之隱私權；又被告2人於
    同年月20日14時許，在相同地點張貼原告照片作成之海報，
    眼睛部位以「七月半鴨，不見不散」之文字遮蔽，其上並有
    「BUSTED」、「N影集」、「犯罪現場」、「社區公告毀損
    事件」等文字，足使原告名譽受損，爰依民法第184條第1項
    前段、後段、第2項規定請求被告賠償非財產上損害等語。
    並聲明：㈠被告應連帶給付原告100萬元，及自起訴狀繕本送
    達之翌日起至清償日止，按週年利率5%計算之利息。㈡願供
    擔保，請准宣告假執行。
二、被告則以：被告所為並未違反個人資料保護法，更未侵害原
    告之隱私權，蓋被告所揭露之原告姓名、任職公司及肖像等
    個資均早已合法公開，此部分個資已不具任何隱私之合理期
    待，原告對該等個資之隱私權，相較於被告之言論自由顯然
    不具有更值得保護之重大利益。被告為使系爭社區住戶了解
    並共同關注系爭社區遭嚴重侵害之公共利益，以及社區西班
    牙廣場之公共事務而張貼系爭起訴書及照片，被告行為具有
    一定之公益性，並非以損害原告為目的。又「七月半鴨，不
    見不散」係用以諷刺原告，指原告遭起訴之刑事毀損案件即
    將開庭，「BUSTED」則為破獲、逮到之意，指稱原告前開毀
    損系爭社區文書遭起訴乙事，被告並未有侵害原告名譽之情
    形。被告既無侵害原告隱私權、名譽權之行為，亦未見原告
    就其所受損害提出證據證明，如認被告有侵害原告權益，則
    因原告並無實質損害，其請求金額顯逾必要合理程度等語置
    辯。並聲明：原告之訴駁回。
三、兩造不爭執事項（見本院卷第269至270頁）：
　㈠被告許應富為系爭社區第25屆管委會主任委員（現已卸任，
    系爭社區管委會現為第26屆，現任主委為被告謝孟翰），被
    告謝孟翰為系爭社區住戶，原告則為中友百貨之員工。
　㈡系爭社區第25屆管委會曾將臺中市政府住宅發展工程處公寓
    大廈管理科函文黏貼於社區西班牙廣場之水泥花盆上，原告
    於109年10月16日將上開函文撕毀所涉犯毀損文書案件，經
    臺灣臺中地方檢察署109年度偵字第37394號提起公訴，該案
    嗣經本院110年度易字第368號、臺灣高等法院臺中分院110
    年度上易字第876號判決無罪確定。
　㈢被告許應富於110年2月9日14時許，指示社區經理至系爭社區
    電梯公布欄，及與被告謝孟翰共同至系爭社區騎樓，張貼載
    有「被告王勝豐 住臺中市南屯區河南路」、「王勝豐係中
    友百貨之員工」之系爭起訴書，所張貼之內容如他字卷第49
    頁所示。
　㈣110年2月20日14時許，由被告許應富指示被告謝孟翰至系爭
    社區騎樓處張貼以原告照片5張拼貼而成之海報，其上原告
    眼睛部位以「七月半鴨，不見不散」之文字遮蔽，海報上並
    載有「BUSTED」、「N影集」、「犯罪現場」、「社區公告
    毀損事件」等圖文，所張貼海報之內容如他字卷第51、53頁
    照片所示。
　㈤「BUSTED」有破獲、逮到你了、被抓到了之意，是逮到別人
    做不該做的事時之用語。
　㈥被告2人因上開㈢、㈣張貼原告起處書及照片之行為，經本院以
    110年度訴字第1347號刑事判決其等共同犯個人資料保護法
    第41條非公務機關非法蒐集、處理及利用個人資料罪，上訴
    後經臺灣高等法院臺中分院以111年度上訴字第237號判決被
    告2人無罪在案。　
四、得心證之理由：
  ㈠原告主張個人資料隱私權受侵害之部分：
　⒈按個人資料指自然人之姓名、出生年月日、國民身分證統一
    編號、護照號碼、特徵、指紋、婚姻、家庭、教育、職業、
    病歷、醫療、基因、性生活、健康檢查、犯罪前科、聯絡方
    式、財務情況、社會活動及其他得以直接或間接方式識別該
    個人之資料；個人資料之蒐集、處理或利用，應尊重當事人
    之權益，依誠實及信用方法為之，不得逾越特定目的之必要
    範圍，並應與蒐集之目的具有正當合理之關聯；非公務機關
    對個人資料之利用，除第6條第1項所規定資料外，應於蒐集
    之特定目的必要範圍內為之。但有下列情形之一者，得為特
    定目的外之利用：一、法律明文規定。二、為增進公共利益
    所必要。三、為免除當事人之生命、身體、自由或財產上之
    危險。四、為防止他人權益之重大危害。五、公務機關或學
    術研究機構基於公共利益為統計或學術研究而有必要，且資
    料經過提供者處理後或經蒐集者依其揭露方式無從識別特定
    之當事人。六、經當事人同意。七、有利於當事人權益，個
    人資料保護法第2條第1項第1款、第5條及第20條第1項分別
    定有明文。是以，法律對個人資料之保護並非漫無邊際，倘
    行為人係在正當合理之目的範圍內，未逾越蒐集目的之必要
    性，本得為他人個資之利用，且為增進公共利益所必要時，
    更得為特定目的外之利用。至個人資料利用是否逾越特定目
    的及必要範圍，而有違反比例原則之虞，則應依個人資料隱
    私權與交易安全、公共利益間比較衡量判斷。
  ⒉查被告2人於110年2月9日14時許，在系爭社區電梯公布欄及
    騎樓張貼系爭起訴書，並於同年月20日14時許，在相同地點
    張貼以原告照片5張拼貼而成之海報，其上原告眼睛部位以
    「七月半鴨，不見不散」之文字遮蔽，海報上並載有「BUST
    ED」等圖文，有被告2人張貼之系爭起訴書及海報內容附卷
    可參（見他字卷第49至53頁）。系爭起訴書載有「被告王勝
    豐住臺中市南屯區河南路」、「王勝豐係中友百貨之員工」
    ，海報上則有遮掩原告眼睛部位後之相片，足使一般人得以
    直接或間接方式識別該等個人為原告，故系爭起訴書及海報
    內容已揭露屬個人資料保護法明定之個人資料。然原告曾代
    理中友百貨，處理世界健身中心進駐系爭社區而與該系爭社
    區管委會有糾紛，而系爭社區第25屆管委會前將臺中市政府
    住宅發展工程處公寓大廈管理科109年8月12日函文黏貼於該
    社區西班牙廣場之水泥花盆上，原告於109年10月16日撕毀
    上開函文所涉毀損文書案件，經臺灣臺中地方檢察署109年
    度偵字第37394號提起公訴等情，為兩造所不爭執。上開函
    文表示系爭社區西班牙廣場法定空地屬綠化範圍部分，不得
    供其他用途使用，故有關住戶將機車停放於公共空間，請管
    理委員會本於職務盡速查明是否違反公寓大廈管理條例規定
    並依相關規定辦理，以維護住戶居住安全等情，有該函文在
    卷可稽（見本院卷第121頁），則系爭社區之西班牙廣場既
    經臺中市政府認定屬於法定空地，不得供其他用途使用，世
    界健身中心將之規劃為會員之機車停車場，顯然已違規使用
    ，一旦發生災難事故，將影響系爭社區住戶之逃生及救災。
    被告許應富為系爭社區第25屆管委會主任委員，其於擔任主
    任委員期間，為使社區住戶、店家業者及廣場使用者知悉上
    開函文係遭原告撕毀，且世界健身中心有違規使用系爭社區
    西班牙廣場情事，而與系爭社區住戶即被告謝孟翰共同將系
    爭起訴書及海報張貼在系爭社區電梯公布欄及騎樓處，其目
    的顯係為社區之公共利益，核與蒐集原告上開個人資料之目
    的具有正當合理關聯。
　⒊再觀諸被告2人所張貼之系爭起訴書均已遮掩原告之出生年月
    日、國民身分證統一編號、詳細地址，亦將海報上原告之眼
    睛部位以文字遮蔽，已做合理之處理，是被告2人張貼系爭
    起訴書及海報之利用原告個人資料行為應無過當，堪符為社
    區公共利益所必要之最小侵害手段，合於個人資料保護法第
    5條、第20條所揭櫫得合法利用他人個人資料之要件，被告
    所辯並未不法侵害原告個人資料隱私權，應值採認。至原告
    主張系爭起訴書屬個人資料保護法所稱之犯罪前科部分，按
    個人資料保護法第2條第1款所稱「犯罪前科」之個人資料，
    指經緩起訴、職權不起訴或法院判決有罪確定、執行之紀錄
    ，個人資料保護法施行細則第4條第6項定有明文。被告2人
    所張貼之系爭起訴書中關於犯罪事實欄之記載，並非個人資
    料保護法所稱「犯罪前科」之範疇，原告認此部分屬該法施
    行細則漏未規範之情形，容有誤會。
　⒋綜上，被告2人張貼系爭起訴書及海報之行為，屬增進公共利
    益所必要，自無不法利用原告之個人資料可言，是原告依民
    法第184條第1項前段、後段、第2項規定，請求被告2人連帶
    負損害賠償責任，洵屬無據。
　㈡原告主張名譽權受侵害之部分：
　⒈按言論自由旨在實現自我、溝通意見、追求真理，及監督各
    種政治或社會活動；名譽則在維護人性尊嚴與人格自由發展
    ，二者均為憲法所保障之基本權利，二者發生衝突時，對於
    行為人之刑事責任，現行法制之調和機制係建立在刑法第31
    0條第3項「真實不罰」及第311條「合理評論」之規定， 及
    司法院大法官會議釋字第509號解釋所創設合理查證義務的
    憲法基準之上，至於行為人之民事責任，民法並未規定如何
    調和名譽保護及言論自由，固仍應適用侵權行為一般原則及
    司法院大法官會議釋字第509號解釋創設之合理查證義務外
    ，上述刑法阻卻違法規定，亦應得類推適用。舉凡涉及侵害
    他人名譽之言論，可包括事實陳述與意見表達，前者具有可
    證明性，後者則係行為人表示自己之見解或立場，無所謂真
    實與否。而民法上名譽權之侵害雖與刑法之誹謗罪不相同，
    惟刑法就誹謗罪設有處罰規定，該法第310條第3項規定「對
    於所誹謗之事，能證明其為真實者，不罰。但涉於私德而與
    公共利益無關者，不在此限」；同法第311條第1款、第3款
    規定以善意發表言論，而因自衛、自辯或保護合法之利益者
    ，或對於可受公評之事，而為適當之評論者，亦在不罰之列
    。蓋不問事實之有無，概行處罰，其箝制言論之自由，及妨
    害社會，可謂至極。凡與公共利益有關之真實事項，如亦不
    得宣佈，基於保護個人名譽，不免過當，而於社會之利害，
    未嘗慮及。故參酌損益，乃規定誹謗之事具真實性者，不罰
    。但僅涉及私德而與公共利益無關者，不在此限。又保護名
    譽，應有相當之限制，否則箝束言論，足為社會之害，故以
    善意發表言論，因自衛、自辯或保護合法之利益者，或就可
    受公評之事而適當之評論者，不問事之真偽，概不予處罰。
    上述個人名譽與言論自由發生衝突之情形，於民事上亦然。
    是有關上述不罰之規定，於民事事件即非不得採為審酌之標
    準。亦即，行為人之言論雖損及他人名譽，惟其言論屬陳述
    事實時，如能證明其為真實，或行為人雖不能證明言論內容
    為真實，但依其所提證據資料，足認為行為人有相當理由確
    信其為真實者；或言論屬意見表達，如係善意發表，對於可
    受公評之事，而為適當之評論者，或因自衛、自辯或保護合
    法之利益者，不問事之真偽，均難謂係不法侵害他人之權利
    ，尚難令負侵權行為損害賠償責任（最高法院97年度台上字
    第970號判決要旨可參照）。是以，如行為人之意見表達，
    係對於可受公評之事，可不問事之真偽，認係善意發表之適
    當評論，而不具違法性，自難謂係不法侵害他人名譽權之行
    為，尚難令負侵權行為損害賠償責任。
　⒉經查，110年2月20日14時許，被告許應富指示被告謝孟翰至
    系爭社區騎樓處張貼以原告照片5張拼貼而成之海報，其上
    原告眼睛部位以「七月半鴨，不見不散」之文字遮蔽，海報
    上並載有「BUSTED」、「N影集」、「犯罪現場」、「社區
    公告毀損事件」等圖文，有被告2人張貼之海報內容附卷可
    參（見他字卷第51、53頁）。而俗諺「七月半鴨仔，毋知死
    活」，係因一般人在農曆七月半普渡鬼魂的時候，大多不殺
    雞，而以鴨子來當作牲禮祭拜亡魂，比喻人們不知危險就要
    來臨，被告將之修改為「七月半鴨，不見不散」，其意指原
    告既經檢察官以毀損文書罪嫌提起公訴，自會於該案之審判
    時在法院與系爭社區管委會主任委員即被告許應富碰面；又
    「BUSTED」有破獲、逮到你了、被抓到了之意，是逮到別人
    做不該做的事時之用語，意指原告撕毀系爭社區黏貼於西班
    牙廣場水泥花盆上之函文而遭起訴乙事；另「N影集」、「
    犯罪現場」、「社區公告毀損事件」，亦均指原告所涉前開
    毀損文書遭起訴之事。前揭海報上之文字，並非憑空杜撰不
    實事實，亦未使用偏激不堪之言詞評論，又內容涵義皆與原
    告所涉毀損文書之案件相關，攸關系爭社區全體住戶權益之
    公眾事務，自屬可受公評之事，而為合理評論之範疇，且系
    爭起訴書亦非被告杜撰，則被告2人張貼系爭起訴書及海報
    之行為，自不構成對原告名譽權之不法侵害。
　⒊原告雖主張被告2人除將系爭起訴書及海報張貼在系爭社區電
    梯公布欄及騎樓外，並將原告照片製作成傳單發放在附近機
    車上，足使往來經過之不特定多數人、社區住戶及機車騎士
    均可觀看系爭起訴書及照片，損害原告之名譽權等語，亦為
    被告所否認。查系爭起訴書及海報內容不構成對原告名譽權
    之不法侵害，已如前述，且系爭起訴書及海報張貼之地點，
    縱有住戶以外之第三人可能得以觀覽，然此屬社區整體管理
    事項，不能以此推認被告2人之張貼行為逾越必要範圍而不
    法侵害原告之名譽權，原告主張其將因第三人閱覽系爭起訴
    書及海報致名譽受貶損，僅為其主觀臆測，且未舉證以實其
    說，是其此部分主張，亦無可採。從而，原告主張被告2人
    張貼系爭起訴書及海報之行為侵害其名譽權，應連帶負損害
    賠償責任，亦屬無憑。　　　
五、綜上所述，原告依第184條第1項前段、後段、第2項規定，
    請求被告2人連帶賠償非財產上損害100萬元，及自起訴狀繕
    本送達翌日起至清償日止，按週年利率5%計算之利息，為無
    理由，應予駁回。原告之訴既均經駁回，其假執行之聲請，
    亦失所依據，應併予駁回。
六、本件事證已臻明確，兩造其餘攻擊防禦方法及證據，核與判
    決之結果不生影響，爰不一一論列，併此敘明。
七、原告提起本件刑事附帶民事訴訟，而由本院刑事庭依刑事訴
    訟法第504條第1項規定，裁定移送前來，依同條第2項規定
    免繳納裁判費，且於本院審理期間，亦未滋生其他訴訟必要
    費用，自無庸為訴訟費用負擔之諭知，併予敘明。
中　　華　　民　　國　　111 　年　　5 　　月　　19　　日
                  民事第一庭    法  官  廖欣儀
正本係照原本作成。
如對本判決上訴，須於判決送達後20日內向本院提出上訴狀。如
委任律師提起上訴者，應一併繳納上訴審裁判費。
中　　華　　民　　國　　111 　年　　5 　　月　　23　　日
                                書記官  李俊毅